臺灣桃園地方法院民事判決　　　　　　　95年度重訴字第72號
原　　　告　寅○○○
訴訟代理人　歐龍山律師
被　　　告　甲○○
訴訟代理人　乙○○
被　　　告　己○○
被　　　告　庚○○
　　　　　　　　　　　　54巷.
被　　　告　丁○○
　　　　　　　　　　　　樓之7.
被　　　告　子○○
被　　　告　壬○○
被　　　告　癸○
　　　　　　　　　　　　號5樓.
　　　　　　　　　　　　戶）.
被　　　告　辛○○
　　　　　　　　　　　　71巷.
　　　　　　　　　　　　號21.
被　　　告　丑○○
兼前列六人
共同代理人　戊○○
上列當事人間請求確認通行權存在事件，於民國96年2月8日言詞
辯論終結，本院判決如下：
    主  文
確認原告就被告庚○○、戊○○、己○○、丁○○、子○○、壬○○、癸○、辛○○、丑○○所公同共有坐落桃園縣中壢市○○
段3113-1地號土地上如附圖所示Ｃ部分土地（面積八三平方公尺
），及就被告甲○○所有坐落桃園縣中壢市○○段3099-1地號土
地上如附圖所示Ａ部分之土地（面積一三四平方公尺）有通行權
。
訴訟費用由原告負擔三分之一，由被告甲○○負擔三分之一，
餘由被告庚○○、戊○○、己○○、丁○○、子○○、壬○○、
癸○、辛○○、丑○○連帶負擔。
    事實及理由
一、本件被告庚○○、戊○○、己○○、丁○○、子○○、壬○○、癸○、辛○○、丑○○均未於言詞辯論期日到場，核無
    民事訴訟法第386 條各款所列情形，爰依原告聲請，由其一
    造辯論而為判決。
二、本件原告起訴主張：
  (一)其所有坐落桃園縣中壢市○○段3104、3105地號土地與被告
    甲○○所有同段3099-1地號；被告庚○○、戊○○、己○○
    、丁○○、子○○、壬○○、癸○、辛○○、丑○○所公同
    共有同段3113-1地號土地，均同屬於分割前坐落同縣市○○
    段水尾小段171-18地號土地之一部分，因土地分割及都市計
    畫土地使用分區之編定結果，被告甲○○所有同段3099-1
    地號，如附圖所示編號Ａ部分，面積134 平方公尺之土地；
    被告庚○○、戊○○、己○○、丁○○、子○○、壬○○、
    癸○、辛○○、丑○○所公同共有同段31 13-1 地號，如附
    圖所示編號Ｃ部分，面積83平方公尺之土地與其他同段3099
    -2、3112-1地號土地，均被編定為編定為8 公尺之道路用地
    ，只能供道路使用，而原告所有系爭土地則編定為住宅區。
    又被告所有同段3099-1、3113-1地號土地對外係與桃園縣中
    壢市○○路90巷245 弄34衖之既有道路相通，然原告所有系
    爭土地因土地分割之原因，造成未能與前址既有道路相接，
    且又無其他聯外道路可供替代通行，而形成袋地，致未能為
    通常之使用，依民法第787 條第1 項、第789 條規定，原告
    就被告所有同段3099-1、3113-1地號土地上，應有通行之權
    利，迭經委託律師發函請求被告容忍原告通行，惟未獲置理
    。
  (二)再於分割前坐落同縣市○○段水尾小段171-18地號土地上，
    已於民國58年7月21 日興建有建築物，建物門牌為桃園縣中
    壢市忠福里8鄰水尾152之2 號之工廠，所有權人係訴外人泰
    源機械工業有限公司，是以前開土地於分割前，其地上已建
    有工廠，加以土地共有人即訴外人李江春香、李詹淑梅並居
    住其內，則必然已有通路經由鄰地而至道路。況前開土地於
    63年分割之前，原有通路可通行至桃園縣中壢市○○路90巷
    ，於土地分割後之同段3112、3113-2地號土地，仍可經由延
    平路90巷出入。次於同段3112地號合併3115地號；同段3113
    -2地號合併於3114地號土地後，由訴外人萬齡建設股份有限
    公司（下稱萬齡公司）於83年間興建數十戶房屋，並使該數
    十戶房屋之東面可連接延平路90巷，西向連接延平路90巷24
    5弄34 衖，惟原告向被告甲○○之妻邱劉新妹購買分割後之
    系爭土地，卻因土地分割之原因，致無適當道路可供通行，
    則原告就被告所有同段3099-1、3113-1地號土地，自有通行
    權利，且依民法第789條第2項規定，無須支付償金。況於萬
    齡公司前所興建之房屋之後，同段3112-1、3113-1地號土地
    之全部及同段3099地號前段，已由相鄰土地上萬齡公司所興
    建之數十戶房屋之住戶及不特定之第三人通行至延平路90巷
    245弄34 衖迄今有十餘年，並仍供不特定之第三人繼續通行
    中，且被告所有之同段3099-1、3113-1地號土地，亦已成為
    延平路90巷245弄34 衖之一部分，則難謂加入原告一人之通
    行，將對被告有造成任何損害可言。
  (三)被告甲○○因將其所有同段3099-1地號土地分割出同段3099
    -2地號土地出售予訴外人丙○○，且該同段3099-1地號之北
    向前段之現狀亦已係供同段3112、3114、3093地號土地上，
    所興建之數十戶建物所有人及不特定之第三人通行，並已屬
    於前址既成道路之範圍，則被告甲○○豈能要求原告一人支
    付按土地申報地價之5%之補償費。況原告所有系爭土地，係
    於67年向邱劉新妹購買，被告甲○○亦為其妻之代理人，依
    當時民法第1017條第2 項規定：「聯合財產中，夫之原有財
    產及不屬於妻之原有財產之部分，為夫所有。」，系爭土地
    之所有權人原即應為被告甲○○，亦即被告甲○○無異為系
    爭土地之出賣人，依民法第354 條規定，即對原告負有物之
    瑕疵擔保責任，應容認原告無償可藉由被告甲○○所有同段
    3099-1地號土地通行。苟仍不使原告得以通行，則原告向其
    購買系爭土地即無法建築使用，亦無法通行出入，土地將因
    此減少價值及通常之效用。基上，本件原告有無依民法第78
    9 條規定無償通行之法律關係不明確，原告即有請求鈞院確
    認法律上利益之必要，爰依民法第787 條第1 項、第789 條
    規定，提起本件訴訟，並聲明：確認原告就被告甲○○所有
    坐落桃園縣中壢市○○段3099-1地號，如附圖所示編號Ａ部
    分，面積134 平方公尺之土地；被告庚○○、戊○○、己○○、丁○○、子○○、壬○○、癸○、辛○○、丑○○所公
    同共有坐落桃園縣中壢市○○段3113-1地號，如附圖所示編
    號Ｃ部分，面積33平方公尺之土地，有通行權存在，並容忍
    原告通行。
三、被告甲○○則以：
  (一)原坐落同縣市○○段水尾小段171-18地號土地，於63年12月
    18日分割時，即屬無原告所指或任何其他對外通行道路之袋
    地情況，是原告所有系爭土地，並非自買賣後因土地分割，
    致不通公路，而形成袋地。況桃園縣中壢市○○路90巷245
    弄34衖之既有道路係於85年間，左右兩旁興建大樓時始留設
    之道路，而其所有同段3099-1地號土地，本即為都市○○道
    路預定用地，目前尚未徵收，且無人阻止原告通行，而係原
    告因欲於系爭土地上興建房屋，思及恐無法申請到建造執照
    ，始逕而提起本件訴訟，故本件訴訟並非屬袋地通行權之爭
    議。
  (二)再坐落同縣市○○段水尾小段171-18地號土地之分割，係因
    應都市○○○○○道路通過而為分割，依當時分割之原意，
    係俟將來實施都市計劃政府徵收道路時，各分割而出之地號
    ，均可面臨計畫道路而不再成為袋地，故土地分割時，並無
    容忍他土地所有人通行之預計，是伊自無依民法第789 條第
    1 項之規定，容忍原告通行伊所有同段3099-1地號土地之義
    務，倘本件訴訟若有同法第787 條第1 項規定之情形者，伊
    亦願於通行之必要範圍內，同意原告使用同段3099-1地號土
    地。惟若該土地因提供原告通行而形成既成巷道者，將造成
    地方政府即可暫緩辦理土地徵收以開闢計劃道路之急迫需要
    ，致被告受有未取得徵收補償費之損害，原告依法仍應給付
    補償金予被告，且以被告可能造成之損害及同段3099-1地號
    土地旁，多已興建高樓大廈之情形而觀，其周遭應至為繁榮
    ，是原告應按供其通行土地面積申報地價之5%，作為賠償被
    告補償金之基準等語，資為抗辯，並聲明：駁回原告之訴。
四、被告庚○○、戊○○、己○○、丁○○、子○○、壬○○、
    癸○、辛○○、丑○○均未於言詞辯論期日到場，惟據渠等
    所提出書狀略以：原坐落同縣市○○段水尾小段171-18地號
    土地，於63年12月18日分割時，即屬無原告所指或任何其他
    對外通行道路之袋地情況，是原告所有系爭土地，並非因土
    地分割，而形成袋地。又上開土地之分割，係因應都市○○○○○道路通過而為分割，依當時分割之原意，係俟將來實
    施都市計劃政府徵收道路時，各分割而出之地號，均可面臨
    計畫道路而不再成為袋地，故土地分割時，並無容忍他土地
    所有人通行之預計，是渠自無依民法第789 條第1 項之規定
    ，容忍原告通行渠公同共有同段3113-1地號土地之義務，倘
    本件訴訟若有同法第787 條第1 項規定之情形者，渠亦願於
    通行之必要範圍內，同意原告使用同段3113-1地號土地。惟
    若該土地因提供原告通行而形成既成巷道者，將造成地方政
    府即可暫緩辦理土地徵收以開闢計劃道路之急迫需要，致被
    告受有未取得徵收補償費之損害，原告依法仍應給付補償金
    予被告，且以被告可能造成之損害及同段3113-1地號土地旁
    ，多已興建高樓大廈之情形而觀，其周遭應至為繁榮，是原
    告應按供其通行土地面積申報地價之5%，作為賠償被告補償
    金之基準等語，資為抗辯，並聲明：駁回原告之訴。
五、次按確認法律關係成立或不成立之訴，非原告有即受確認判
    決之法律上利益者，不得提起之。民事訴訟法第二百四十七
    條第一項前段復定有明文。又所謂即受確認判決之法律上利
    益，係指法律關係之存否不明確，原告主觀上認其在法律上
    之地位有不安之狀態存在，且此種不安之狀態，能以確認判
    決將之除去者而言，最高法院五十二年度台上字第一二四０
    號判例意旨可資參照。而今原告提起本件確認通行權存在之
    訴訟，依被告之抗辯（無容忍原告通行其土地之義務），被
    告確已否認原告之通行權，故原告對於被告所有前開土地是
    否有通行權存在此法律關係即有不安之狀態存在，必須藉確
    認判決之法律上利益除去此不安之狀態，是原告就其請求確
    認就被告所有上開土地有通行權存在部分，自有即受確認判
    決之法律上利益無疑。
六、兩造不爭執事實：
    （一）原告主張：其所有坐落桃園縣中壢市○○段3104、
          3105地號土地與被告甲○○所有同段3099-1地號；被
          告庚○○、戊○○、己○○、丁○○、子○○、黃春
          香、癸○、辛○○、丑○○所公同共有同段3113-1
          地號土地，均同屬於分割前坐落同縣市○○段水尾小
          段171-18地號土地之一部分之事實，為被告所不爭執
          ，並有土地登記謄本一份在卷可稽，且經本院查核屬
          實（如附表所示），原告此部分之主張堪信為真實。
    （二）原告又主張：原告所有之前揭土地必須經過被告上揭
          土地，方能與公路相通之情，為被告所不爭執，並經
          本院到場履勘屬實，製有勘驗測量筆錄及原告提出之
          現場相片六幀在卷可稽，原告此部分之主張應可採信
          。
七、本件兩造爭執為：原告所有之上揭土地是否符合民法第789
    條之要件，被告是否有容忍原告通行之義務？
    按因土地一部之讓與或分割，致有不通公路之土地者，不通
    公路土地之所有人，因至公路，僅得通行受讓人或讓與人或
    他分割人之所有地。民法第789 條第1 項定有明文。經查：
    如前所述，本件原告所有之桃園縣中壢市○○段3104、3105
    地號土地與被告甲○○所有之桃園縣中壢市○○段3099-1地
    號土地、被告庚○○、戊○○、己○○、丁○○、子○○、
    壬○○、癸○、辛○○、丑○○所公同共有之桃園縣中壢市
    ○○段3113-1地號土地，均分割自桃園縣中壢市○○段水尾
    小段171-18地號土地，且原告上揭土地須通行被告上揭土地
    方能與公路相通，是原告自得依民法第789 條第1 項規定主
    張通行被告之上揭土地。至於被告雖以「171-18地號土地之
    分割，應都市○○○○○道路通過而為分割，．．．將來實
    施都市計畫政府徵收道路時，各分割而出之土地均可面臨計
    畫道路」等情置辯，惟被告之抗辯仍無法否認「原告之土地
    因分割致【目前】有不通道路之情形」，是被告之抗辯不足
    採信。
八、被告甲○○所有坐落桃園縣中壢市○○段3099-1土地及被告
    庚○○、戊○○、己○○、丁○○、子○○、壬○○、癸○
    、辛○○、丑○○所公同共有坐落桃園縣中壢市○○段3113
    -1地號土地均為都市○○○道路用地，有原告提出之桃園縣
    政府都市計畫土地使用分區（或公共設施用地）證明影本一
    紙（原證三）在卷可稽。原告請求道路寬四米，由其前揭土
    地前方即被告甲○○所有之桃園縣中壢市○○段3099-1地號
    土地延伸至被告庚○○、戊○○、己○○、丁○○、子○○
    、壬○○、癸○、辛○○、丑○○所公同共有之桃園縣中壢
    市○○段3113-1地號土地，為通行道路範圍之情，本院斟酌
    前揭土地係計畫道路用地及前揭3113-1土地係道路及前揭
    3099-1土地係空地之情，認原告請求之上開通行範圍，對被
    告之損害為最少，應予准許。
九、綜上所述，本件原告依民法第789 條第1 項請求確認原告就
    被告庚○○、戊○○、己○○、丁○○、子○○、壬○○、
    癸○、辛○○、丑○○所公同共有坐落桃園縣中壢市○○段
    3113-1地號土地上如附圖所示Ｃ部分土地（面積83平方公尺
    ），及就被告甲○○所有坐落桃園縣中壢市○○段3099-1地
    號土地上如附圖所示Ａ部分之土地（面積134 平方公尺）有
    通行權。為有理由，應予准許。
十、因共有物分割、經界或其他性質類似事件涉訟，由敗訴當事
    人負擔訴訟費用顯失公平者，法院得酌量情形，命勝訴之當
    事人負擔其一部，民事訴訟法第八十條之一著有明文。本件
    為確認通行權範圍之訴，法院應本於公平原則，為兩造決定
    損害最少之通行範圍，並不受兩造聲明之拘束，核其性質，
    應類似於共有物分割、經界等之形式形成訴訟，本件原告起
    訴雖於法有據，然被告之應訴亦係本於自身利益而不得不然
    ，本院斟酌兩造於訴訟程序進行中所互為之攻擊、防禦方式
    必要與否，爰依職權酌定如主文第三項所示之訴訟費用負擔
    。
十一、本件原告之訴為有理由，依民事訴訟法第385 條第1 項、
      第80條之1 ，判決如主文。
中    華    民    國    96    年     2     月    27   日
                      民事第一庭法　官 　吳爭奇
附表：
┌──────────────────────────┤
│土地坐落：桃園縣中壢市○○段                        │
├──────┬───────────────────┤
│3113-1土地  │一、為被告庚○○、戊○○、己○○、黃女│
│            │    容、子○○、壬○○、癸○、辛○○、│
│            │    丑○○所公同共有。                │
│            │二、係66年11月17日分割自3113，3113重測│
│            │    前地號為171-104 ，171-104 於64年2 │
│            │    月20日分割自桃園縣中壢市○○段水尾│
│            │    小段171-18                        │
├──────┼───────────────────┤
│3099-1土地  │一、為被告甲○○所有                  │
│            │二、於66年11月8 日分割自3099，3099重測│
│            │    前地號為171-105 ，171-105 於64年2 │
│            │    月20日分割自桃園縣中壢市○○段水尾│
│            │    小段171-18                        │
├──────┼───────────────────┤
│3105土地    │一、為原告所有                        │
│            │二、重測前地號為171-164 ，係65年10月28│
│            │    日分割自171-105 ，171-105 於64年2 │
│            │    月20日分割自桃園縣中壢市○○段水尾│
│            │    小段171-18                        │
├──────┼───────────────────┤
│3104土地    │一、為原告所有                        │
│            │二、重測前地號為171-163 ，係65年10月28│
│            │    日分割自171-105 ，171-105 於64年2 │
│            │    月20日分割自桃園縣中壢市○○段水尾│
│            │    小段171-18                        │
└──────┴───────────────────┘
上為正本係照原本作成。
如對本判決上訴，須於判決送達後20日內向本院提出上訴狀。
                                書記官 　梁麗雲
中　  華　　民　　國　　96　  年　   2     月　  27   日
